【裁判字號】    92,台上,4324
【裁判日期】    920807
【裁判案由】    貪污
【裁判全文】
最高法院刑事判決                              九十二年度台上字第四三二四號
    上  訴  人  甲  ○
    選任辯護人  王振志律師
右上訴人因貪污案件，不服台灣高等法院中華民國九十二年四月二十五日第二審更審
判決（九十年度重上更(五)字第二五七號，起訴案號：前台灣台北地方法院士林分院檢
察署八十三年度偵字第一二二四號），提起上訴，本院判決如左：
    主  文
上訴駁回。
    理  由
按刑事訴訟法第三百七十七條規定：上訴於第三審法院，非以判決違背法令為理由，
不得為之。是提起第三審上訴，應以原判決違背法令為理由，係屬法定要件；如果上
訴理由狀並未依據卷內訴訟資料具體指摘原判決不適用何種法則或如何適用不當，或
所指原判決違法情事，顯與法律規定得為第三審上訴理由之違法情形不相適合時，均
應認其上訴為違背法律上之程式，予以駁回。本件原判決依憑上訴人甲○、共同被告
鄭正光在偵審中不利於己之陳述或自白與其等行賄之對象呂天帆、于治武、李肇麟等
人在台北市憲兵隊、檢察官偵訊時之陳述、證人郭璽之證供及卷附呂天帆、于治武製
作之評分表、第一商業銀行大同分行鄭正光帳戶轉帳傳票、取款條、銀行轉帳資料、
國賓飯店高雄分公司帳單明細表、潮州郵局童志業定期存款單、敦光國際貿易有限公
司支票存款戶往來明細表、中央信託局關於海測招標暨投標資料、軍管區司令部八十
三年軍檢訴字第０三０號軍事檢察官起訴書、同司令部八十三年答判字第０九六號判
決書等證據，本於推理作用，而撤銷第一審關於上訴人行賄部分之判決，改判仍論處
上訴人連續對於依據法令從事公務之人員關於違背職務之行為交付賄賂罪刑。上訴人
上訴意旨略稱：（一）西元一九九三年版詹氏年鑑詳載義大利Ｆ廠於西元一九九八年
五月六日為北大西洋公約組織建造海洋測量艦，該艦性能相當優異，曾搭載北約各國
科技人員赴北極完成探測任務為合格之ＰＲＯＶＥＮ  ＤＥＳＩＧＮ  ＡＮＤ  ＢＵ
ＩＬＤＥＲ。上訴人係民國八十二年九月至鄭正光之喜光貿易股份有限公司（下稱喜
光公司）任職，此為義大利Ｆ廠工程師之力邀並強烈建議鄭正光聘請上訴人擔任海測
艦之建造案所致；而海測艦係於八十二年三月由中央信託局公開招標，八十二年五月
由義大利Ｆ廠得標，上訴人當時任職新竹工研院品保工程師，八十二年三月因受鄭正
光之託，雖曾在新竹以電話詢問昔日同僚呂天帆及李肇麟有關海測艦審規小組之編組
，但並未要求上述二人違背職務或變更規格或將不合格者改為合格之事實。（二）「
海測船案各小組審規人員均應獨立作業，不得影響各小組審規人員」，僅為各該成員
工作上一般性之守則，並非具體所職掌事務，原判決徒以上訴人請求呂天帆代向審規
人員關說請託將義大利Ｆ廠分數打高一點，即認上訴人對公務員違背職務之行為行求
賄賂，不無適用法則不當之違法。又呂天帆所屬機動力小組係數據化評分表，分數均
已標準化，無法因個人意見決定分數，且呂天帆於海測船採購案中當時之職位僅為海
測船公開招標審規小組之綜合組及機動組組員，均為原判決所認定之事實，則呂天帆
與其他同組或他組組員既無上下隸屬之監督指揮關係，其僅為評分員之一，對於其他
審規人員之評分，非其職掌範圍，上訴人請託其向其他審規人員關說，即與呂天帆之
個人評分職務行為無關，不生呂天帆是否違背職務問題，是原判決所為上開不利論斷
，亦非無適用法則不當之違法。更不論上訴人雖未參與上開標案之競標事宜，但依上
訴人所知該標案係採公開招標方式，有招標公告可稽，且參酌資格標審查之外商高達
九家，最後進入價格標比價時，亦有五家，除義大利廠外，其他四家陸續因承造價格
不願降價，始由義大利Ｆ廠得標，凡此事實均足以說明，本件海測船招標決標程序均
屬公開，並無可能發生弊案；且依原審所調閱本件採購案之中央信託局資料所示，足
證上訴人所辯該採購案之採購程序嚴謹，參與競標之廠商多達九家，審標人數眾多，
復係規定審標，審標過程確無不法，當時上訴人既不知何人審標，焉能對審標人員行
求或期約賄賂？況與上訴人並無利害關係。（三）證人游志誠在原審證稱：「審規小
組都是軍方的成員，當時被告甲○不是審規小組的成員，當時在招標時被告甲○已退
伍」、「五個小組各有專長，我認為審規小組審查義大利Ｆ造船廠的計分合理，現在
審查以海軍研發中心比較有專長，但也是隸屬海軍總司令部」、「當時在八十二年間
委託中央信託局辦理公開招標海測船購艦案，但係交通部的錢，由海總武獲室綜理資
料，根據海測船及交通部的需求。然後作成採購合約，委託中央信託局辦理公開招標
，然後世界各國就會將投標資料寄到中央信託局，當時有分成規格標與價格標，都是
委託中央信託局辦理公開招標，只有規格標才有審規小組，才成立審規小組，規格標
資料再由我們到中央信託局拿回來，我們將規格標資料集中在海總武獲室的會議室審
查，我們審規小組就根據招標資料審查評打分數，再由郭璽彙整分數，郭璽（在）武
獲室是海測艦承辦人，我也是綜合計畫組成員，郭璽也是綜合計畫組成員之一，當時
郭璽算廠商分數在（應係「再」字之誤）簽上來，廠家分數有了，我們當時是先審規
格標，再審價格標，是分開投標的，但價格標我這邊看不到，當時公開招標都是由中
央信託局辦理主持的，我們協辦，底價是武獲室執行長尹清楓定的」、「（廠商）沒
有（向我行賄）」等語，鄭正光於原審亦供稱：「當時海測船籌購案我們的價格是第
三低或第四低，當時海總要芬蘭廠減價，但芬蘭廠沒有辦法同意要求，人就走了，因
當時義大利的幣值有百分之十五的貶值，義大利 Fincantierit 造船廠就減百分之五
，在（應係「再」字之誤）減價五萬美金，但沒當場決標，招標小組就保留，是否超
過底價我就不知道，是到了第三天才通知義大利Ｆ造船廠說要議價減價，就照第二次
減價的價格決標，就以四千五百多萬美金決標」、「第一次開價格標是芬蘭廠最低，
但也是超過底價，由芬蘭廠優先議價權，但芬蘭廠放棄減價就回去了，第二次由我們
競價，由義大利Fincantierit造船廠的工程師打電話回去請示有無減價空間，所以就
減價百分之五，當時由我們與法國、美國比價，但最後沒有決標就保留，說要開會討
論，之後經過二、三天接到中信局的電話通知，說要到中信局協商，最後決定由義大
利Fincantierit造船廠得標草簽合約」等語，足證得標程序一切合法，乃原判決對此
等有利上訴人之事證，置而不論，亦非無理由不備之違誤。（四）上訴人對於請託呂
天帆代向其他審規人員關說希望將義大利Ｆ廠之分數打高之事實，固已坦承不諱。惟
上訴人堅稱當初係因鄭正光於正式取得義大利Ｆ廠之在台代表資格後，因知悉上訴人
退伍前曾服務於海軍，與海軍造船發展中心船機組中校研究官呂天帆應有認識，乃於
海測艦招標資格審查前託請上訴人本於過去任職軍職與呂天帆之同袍關係，請呂天帆
代為注意，免遭有心人刻意打壓，而當時上訴人尚任職於財團法人工業技術研究院測
量技術發展中心，本非鄭正光之公司人員，上開競標事宜與上訴人並無利害關係，本
無須代為請託關說，無非基於朋友之誼乃勉予幫忙，嗣又得悉李肇麟亦同為海測船審
查小組委員，乃亦基於託請，勉代為請託李肇麟請其是否向其他審規人員關說將義大
利Ｆ廠之投標資格分數打高一點，而免遭有心人打壓，且上訴人堅稱：「當初確未要
求呂天帆、李肇麟為任何違背職務之行為，更未期約予以任何具體之利益。按當時係
僅將鄭正光所說，『將來如義大利Ｆ廠於參與海測船價格標競標得標後願給予吃紅』
等客套話予以轉達，並未期約任何具體之利益」云云。又義大利Ｆ廠曾承製北大西洋
公約之船艦，其造艦能力資格，客觀上本可肯定，衡情論理必可通過上開資格審查，
客觀上鄭正光或上訴人何需事前期約呂天帆、李肇麟為任何違背職務之行為？當初海
測船資格審查時，無非因鄭正光風聞其他參與投標之廠商擬以不正方法通過資格審查
並打壓義大利Ｆ廠，乃緊急央請上訴人探聽有無其事，並藉上訴人過去任職軍中之關
係促請呂天帆、李肇麟能代為注意，並於不違背職務之大原則下盡其所能公正評分不
要刻意打壓，況上訴人已稱當初獲知海測船資格審查成員達五十人之多，在經驗法則
上，上訴人殊不可能對一、二人為違背職務之任何期約，蓋義大利Ｆ廠之通過投標資
格審查並無任何助益，此乃上訴人關說當時即獲知，因而作罷。再細繹海測船義大利
Ｆ廠得標之始末，並無任何不法情事，且鄭正光於義大利Ｆ廠得標後，係基於高興且
逢中秋節將來到，為免得標後將來再遭到公務員行政作業上之有意刁難，乃順應已久
之官場紅包文化，突然邀同上訴人南下擬給予呂天帆、李肇麟之餽贈金錢，亦出自任
意性，且所給金額並非如起訴書所稱事先期約之數額，凡此均足以佐證鄭正光或上訴
人並無事前期約任何違背職務給予具體不法利益之任何行為，起訴書所引期約新台幣
（下同）五十萬元或一百萬元之事，本屬訛傳之說，並無其事，佐以鄭正光在原審供
稱：「我有請求甲○請呂天帆不要刻意打壓」、「甲○不知道我要送給尹清楓五百萬
元，事實上在開標時在廁所內（我）碰到尹清楓只說要送他一百萬元，但只是拉關係
，沒有要求作何事」等語，俱見上訴人確屬冤抑。（五）上訴人當初僅係礙於情面而
代為請求呂天帆、李肇麟代為關說，確未曾要求呂天帆、李肇麟為任何違背職務之行
為以圖利義大利Ｆ廠，此由卷附呂天帆在軍管區海巡部軍法處之偵訊筆錄內載「八十
二年三月七日……甲○打電話到我家中……內容是說要我找人協助Ｆ廠在審規評分時
得高分……」等語，及卷附呂天帆在台北市憲兵隊之調查筆錄內載「（我說）海測艦
是公開招標，而且有五十位負責審規分數，大部分的成員都是艦隊及後勤人員，不容
易幫忙，甲○再說儘量幫忙」等語，是依上開呂天帆供述內容，足證上訴人當時確無
要求呂天帆為任何違背職務之行求行為，參以上訴人係請求呂天帆儘量幫忙，其真意
即如前述，僅係請求對義大利Ｆ廠之審規能予公正評分，而不要審規人員受到其他競
標廠商之關說而予刻意打壓，乃原判決憑空擬制推論上訴人當時已為違背職務之期約
云云，非無理由不備暨證據理由矛盾之違誤。（六）上訴人請呂天帆或李肇麟代為關
說之初，海測艦之審規尚未開始，除不知呂天帆於審規小組擔任評分之工作，抑且既
尚無評分之任何結果出現，義大利Ｆ廠尚無未通過資格審查或獲得評分很低之具體事
實，則衡諸經驗法則，上訴人當時是否可能主觀上會產生對呂天帆或李肇麟為任何代
為對其他審規人員違背職務之行求行為？殊值商榷，原判決於此亦非無理由不備之處
。（七）依據軍管區司令部八十三年度答判字第０九六號判決書記載之內容，可推知
下列事實：(1)該判決書事實欄並未記載呂天帆有何具體之違背職務行為，其理由欄徒
以「被告呂天帆於偵審中迭自承身為審規人員應公正客觀評分，並不得有干預影響其
他審規人員之行為，故被告對其職務上應遵守之事項顯知甚稔，詎其竟為利誘，仍對
甲○所為之請求，應允試試看」為據，而認定呂天帆有違背職務之收賄犯行。(2)該判
決書誤認呂天帆受託代為向其他審規人員關說之行為，係呂天帆違背職務之行為，揆
諸最高法院第一、三、四次發回意旨，該論斷已非的論，不無適用法則不當之違法。
(3)對於上訴人當初是否曾對呂天帆為具體違背職務行為之請求，亦未載明，亦不無理
由不載之違法。該判決既有明顯之重大瑕疵，自不可遽採為上訴人不利之論斷基礎。
(4)呂天帆在上開軍事訴訟中供稱：「我應允試試看，屬於礙於情面敷衍之詞，並無違
背職務之犯意」、「我僅係將甲○的意思單純轉達給于治武」、「我於海測艦審規作
業，亦均無違背職務以協助Ｆ廠通過審規之事實」等語，益證上訴人所辯未請求呂天
帆獲李肇麟代為向其他審規人員為違背職務不當打高分之請求行為，尚非不值採信。
(5)上訴人雖有請託呂天帆向其他審規人員關說，然上訴人係基於過去與呂天帆同袍關
係而請求代為關說，本意係請求彼等於裁量權正當行使之範圍內「儘量幫忙」，並未
請求彼等以違法方式將義大利Ｆ廠之審規分數打高，無原判決所認定上訴人為違背職
務行為行求之事實。又呂天帆依上訴人之請託，代向于治武關說之內容，依于治武在
上開軍事訴訟中供稱：「呂天帆告訴我甲○是Ｆ廠代理，希望我能幫忙儘量幫忙，我
則表示按規定處理」等語，亦足證呂天帆係依上訴人當初向其請託代為關說之內容代
為關說，並無呂天帆代為請求于治武以違背職務之方式將義大利Ｆ廠之審規分數不當
打高之事實，從而就呂天帆代上訴人對于治武所為違背職務行為之關說內容而言，上
訴人之行為亦屬不罰。(6)縱于治武在軍事法庭審理中供稱：「他（指呂天帆）的意思
是要我幫義大利Ｆ廠通過規格標，他要我幫忙的意思是很明確，不只是轉達甲○的意
思」等語，但無從窺悉呂天帆對于治武有何違背職務行為之具體請求，況此為于治武
個人對呂天帆關說時之主觀揣測，與呂天帆個人代為關說時之表達有關，既非上訴人
請託呂天帆代為關說之請託內容，自不可苛責上訴人就呂天帆所為受託事項以外之行
為予以負責。再就于治武在原審之供述觀之，亦足以佐證呂天帆、于治武、李肇麟於
上訴人關說時均非審規小組成員，當非行賄行為之客體，乃原判決對此有利上訴人之
新事實，未予斟酌，亦非無理由不備之違法。（八）依李肇麟在偵查中供稱：「（甲
○）請我幫忙叫我小組中其他人把分數打高」、「但我對他說我辦不到」、「我未向
其他審規成員講過這件事」等語，即知上訴人當時係請託李肇麟代為向其小組人員關
說是否將義大利Ｆ廠之分數打高，而免義大利Ｆ廠被刻意打壓，上訴人此項請託關說
行為，與李肇麟之職務行為無關，而李肇麟當初亦未接受上訴人之請託並代為關說，
即無任何行賄之著手行為可言，此亦有李肇麟在原審之供述，足以佐證，原判決認上
訴人行求李肇麟於先，交付賄賂於後等情，與卷證顯然不符，非無證據理由矛盾之違
法。（九）上訴人一再辯稱鄭正光係因義大利Ｆ廠順利通過價格標而得標，心喜且欲
使將來之造艦工作順利避免軍方之刻意刁難，乃趁中秋節來到之名，欲做好軍中之人
際關係，而邀上訴人南下餽贈部分軍職人員，與資格標審查時之關說請託行為不相干
。由上訴人與鄭正光南下餽贈中秋節禮金之時間為八十二年九月九日、十日觀之，再
參酌鄭正光之喜光公司為爭取海測艦零附件採購生意及應義大利Ｆ廠要求儘速派監造
人員至義大利監造，遂於同年月十四日約蔣新明至喜光公司交予十萬元之禮金，同時
表明希望能幫忙向交通部多爭取海艦之零附件採購預算，並使駐義監造人員儘速派赴
，以及李肇麟當初已拒絕上訴人之關說請託，上訴人與鄭正光為做好軍中之人際關係
而欲致贈李肇麟中秋節禮金等情，足以佐證上訴人與鄭正光之上開辯解，非不值採信
。（十）呂天帆目前假釋中，均需如期向觀護人報到，傳喚或拘提並無困難之處，而
最高法院前數次判決發回意旨亦指明有傳喚該證人必要，乃原審未予傳喚拘提，亦非
無查證未盡之違法。又海測船審規小組究於何時成立，攸關上訴人有無可能行求違背
職務，原判決及第一審判決均未合法審認，當有理由不備之違誤。（十一）原判決論
斷郭璽乃尹清楓命案之重要關係人，其身亦因涉入其他弊案而遭軍事法院判決一節，
與事實不符云云。經查：原判決採用前開證據為判決基礎，業於理由內詳細說明其得
心證之理由，並對上訴人辯解：義大利Ｆ廠所生產之海測船性能良好，早於西元一九
八八年即已獲得北大西洋組織採購為服役之船隻，伊依雇主鄭正光之囑，撥打電話予
呂天帆，並交付現金一百五十萬元及面額六十萬元之支票，鄭正光說是中秋節應景用
的，意在請軍方勿刻意打壓義大利Ｆ廠，並非行賄，鄭正光是老闆，要伊陪同，伊是
依鄭正光之吩咐行事云云，及鄭正光辯稱：因得標時適逢中秋節，始依商場慣例贈款
酬謝，冀日後交船、驗收等作業程序得以順利等語，一一指駁說明；從形式上觀察其
取捨證據之論斷，並未違背經驗、論理及其他證據法則，亦無理由不備或矛盾之情形
，又該等證據已足以證明原判決所認定之事實無訛，同無查證未盡之情形，上訴意旨
（一）、（二）、（四）、（五）、（六）、（七）、（八）、（九）、（十），純
係對原審採證職權之合法行使及已經調查並於判決理由內指駁說明之事項，重為事實
上之爭辯，任憑己意漫事指摘，尚無從據以辨認原判決已具備何種違背法令之形式。
至於上訴意旨（三）所引游志誠、鄭正光之供述，既非有利於上訴人，又非屬不利於
上訴人之證據，則原判決未予論述，顯與所謂判決理由不備之情形不相當，是上訴意
旨（三），亦非適法之第三審上訴理由。又原判決理由載稱「郭璽本人乃為尹清楓命
案之重要關係人，其本身亦因涉入其它弊案而遭軍事法院判刑」等語，乃就鄭正光是
否成立自首所為論述，與上訴人是否成立本件犯罪無涉，縱有不當，亦非本院所得審
酌，上訴意旨（十一）執以指摘原判決關於上訴人部分違背法令，亦難認為合法。綜
上所述，應認本件上訴為違背法律上之程式，予以駁回。
據上論結，應依刑事訴訟法第三百九十五條前段，判決如主文。
中      華      民      國    九十二    年      八      月      七      日
                              最高法院刑事第八庭
                                  審判長法官  莊  登  照
                                        法官  洪  明  輝
                                        法官  黃  一  鑫
                                        法官  魏  新  和
                                        法官  林  秀  夫
      右正本證明與原本無異
                                              書  記  官
中      華      民      國    九十二    年      八      月     十三     日
                                                                        Ｌ


司法院資訊處製作；財團法人民間司法改革基金會備份。
